【裁判字號】    98,家上,45
【裁判日期】    990317
【裁判案由】    離婚等
【裁判全文】
臺灣高等法院高雄分院民事判決          98年度家上字第45號
上  訴  人  乙○○
                        得由甲○○代收】
被上訴人    甲○○
                        得由乙○○代收】
上列當事人間請求離婚等事件，上訴人對於民國98年5 月13日臺
灣高雄地方法院97年度婚字第1188號第一審判決提起上訴，本院
於99年3 月10日言詞辯論終結，判決如下：
    主  文
上訴駁回。
第二審訴訟費用由上訴人負擔。
    事實及理由
一上訴人起訴主張：兩造於民國81年6 月間結婚，婚後育有子女
  丁○○、丙○○，惟自丙○○出生後即○○年○ 月時起，被上訴
  人即無故拒與上訴人同床共枕，寧與子女同睡，迄今已歷○○年
  ，期間兩造非但分房睡且每年性生活次數頂多1 至2 次，此又
  為上訴人百般懇求始得為之，此缺乏性生活之婚姻對正值壯年
  之上訴人而言，精神、肉體上所受痛苦已達於民法第1052條第
  1 項第3 款夫妻之一方對他方為不堪同居之虐待，且被上訴人
  僅負責送未成年子女上學，其餘家事及未成年子女瑣事均為上
  訴人處理，爰依民法第1052條第1 項第3 款規定提起本訴等語
  。求為判決：准上訴人與被上訴人離婚。（原審為上訴人敗訴
  之判決，經上訴人聲明不服）於本院聲明：(一)原判決廢棄。(二)
  准上訴人與被上訴人離婚。
二被上訴人則以：兩造係因上訴人經常出國，致性生活不多；且
  未成年子女自小即跟被上訴人同睡，身體又不好，同睡係為方
  便照顧未成年子女。被上訴人並未拒絕與上訴人性行為，且上
  訴人亦從未幫忙過家事。另上訴人自94年間起有外遇，被上訴
  人予以容忍而未追究，係為讓子女有一完整家庭，故不同意離
  婚等語置辯。於本院聲明如主文所示。
三兩造所不爭執之事項：
(一)兩造於81年6 月間結婚，並育有未成年子女丁○○、丙○○，
  現婚姻關係仍存續中，若兩造經判決離婚，願共同監護未成年
  子女。
(二)上訴人自82年起迄97年10月底止之入出境情形：有時出境僅2
  至3 天即再入境，有時長達半個月以上，且次數十分頻繁。
(三)上訴人於94年10月間有外遇對象，至今仍然未斷絕往來，且於
  週末假日前往外遇住處同居，偶而在家。
(四)兩造自84年1 月間起迄今分床而眠，且每年性生活次數未逾5
  次，從94年10月起就無性行為。
四協商整理兩造爭點如下：
(一)兩造性生活次數每年未逾5 次，是否已達不堪同居之虐待？
(二)被上訴人是否未分擔家事及照顧未成年子女？如是，是否已達
  不堪同居之虐待？
五兩造性生活次數每年未逾5 次，是否已達不堪同居之虐待？
(一)按民法第1052條第3 款所謂不堪同居之虐待，係指予以身體上
  或精神上不可忍受之痛苦，致不堪繼續同居者而言，如非客觀
  的已達於此程度，不容夫妻之一方，以主觀之見解，任意請求
  與他方離婚，最高法院34年上字第3968號判例要旨足資參照。
  次按婚姻關係乃人倫之基礎，夫妻行房更屬婚姻神聖莊嚴本質
  之核心；又夫妻本應互愛並誠摯相待，而行房同居更需夫妻雙
  方和諧協力始克達成，觀諸民法第1001條前段：「夫妻『互負
  』同居之義務」之規定自明，倘夫妻未提出其一己之協力，即
  謂他方不與其同居行房，顯係對夫妻婚姻關係已無互愛並誠摯
  相待之意願，自不得以此主張他方為不堪同居之虐待。
(二)經查：兩造自84年1 月間起迄今分床而眠，且每年性生活次數
  未逾5 次，從94年10月起就無性行為一節，固為兩造所不爭執
  （見本院卷第26頁），惟上訴人自82年起迄97年10月底止之入
  出境情形：有時出境僅2 至3 天即再入境，有時長達半個月以
  上，且次數十分頻繁，幾近每個月均出國，另上訴人於94年10
  月間有外遇對象，至今仍然未斷絕往來，且於週末假日前往外
  遇住處同居，偶而在家等節，亦為上訴人所不爭執（見本院卷
  第26頁），並有上訴人之入出境資訊連結作業資料在卷可憑（
  見原審卷第32頁至第36頁）。足認兩造性生活次數較少，在94
  年10月前係因上訴人經常為工作出國，而94年10月之後則因上
  訴人已有外遇所致。然因兩造之性生活次數確較低於一般夫妻
  ，本院遂請長庚醫療財團法人高雄長庚紀念醫院（下稱高雄長
  庚醫院）鑑定其原因，經該院表示：兩造經於98年9 月23日、
  98年10月7 日、98年11月27日、98年12月1 日會談；進行心理
  衡鑑、檢查個人生活史、家族與婚姻史、性功能障礙問卷後，
  評估兩造確有多方面溝通不良，長久以來雙方本身個性不擅溝
  通，婚姻中最重要之因素看法不同，以及時間空間限制讓相對
  互動缺乏親密等因素，又兩造之性生活危機並不是因為性常識
  不足，也不是因為性慾望與性反應異常，而在於雙方一般日常
  生活溝通與性溝通不佳，因而未能理解同理對方之期待，並做
  出相對應彈性調整，致生婚姻危機。若雙方均有意願改變自己
  ，共謀溝通之道，則婚姻方有可能繼續維持，然上訴人對婚姻
  並無意願繼續維持，即使婚姻繼續存在能發揮穩定基本生活不
  虞溫飽與養兒育女之功能，另婚姻提供情感支持之功能亦難以
  發揮等語，有該院99年2 月22日（99）長庚院高字第890751號
  鑑定報告書在卷可稽（見本院卷第32頁至第49頁）。亦即兩造
  之性生活危機，並非因被上訴人拒絕與上訴人性行為，而是兩
  造之個性均不擅溝通，又對婚姻中最重要之因素看法不同，加
  上時間空間限制，導致雙方互動缺乏親密、未能理解同理對方
  之期待以做出相對應彈性調整。然若兩造均願改變自己，共謀
  溝通之道，兩造仍有繼續維持婚姻之可能性。此由被上訴人發
  現上訴人外遇及上訴人請求判決離婚後，被上訴人均主動向上
  訴人要求性行為，祈求改善夫妻關係而足徵。惟上訴人則認為
  被上訴人有目的性之性行為顯無必要，而予以拒絕，且表明無
  意繼續維持婚姻關係（參見本院卷第55頁、第40頁、第47頁兩
  造之陳述）。據此可知，上訴人對婚姻之期待為夫妻能有親密
  互動；被上訴人則認為婚姻組成家庭後，其能完整存在，發揮
  照顧家庭各成員之功能，方為首要。此亦為上訴人未能自婚姻
  中獲得其想像及期望之親密互動後，即自行向外尋求親密關係
  ，並提起本件訴訟請求離婚之原因。惟有別於西方社會強調個
  人需求滿足之婚姻觀，我國傳統觀念中之婚姻關係並非以夫妻
  能有親密互動為首要，而係以延續後代、促成安定家庭生活、
  發揮照顧家庭各成員功能為婚姻目的核心。佐以兩造於○○年生
  養子女2 名後，因未避孕，被上訴人曾連續懷孕3 次而施行人
  工流產手術，並裝置子宮內避孕器，乃致被上訴人迄今與上訴
  人有性行為時尚且擔心懷孕一節，有高雄長庚紀念醫院99年2
  月22日（99）長庚院高字第890751號鑑定報告書在卷可憑（見
  本院卷第39頁、第47頁），可徵上訴人為性行為時並未理解同
  理被上訴人恐懼懷孕心情，做出避孕等相對應彈性調整行為，
  僅是以自己單方需求滿足為主。足認兩造性生活次數每年未逾
  5 次，係起因於兩造對婚姻中最重要之因素看法不同，致兩造
  對維持婚姻關係所付出之心力不同，加上上訴人早年出國頻繁
  ，兩造長期分隔，又囿於個性均不善溝通，始導致雙方互動缺
  乏親密，且雖被上訴人願意主動改善此親密關係，卻因上訴人
  已有外遇對象可滿足其需求，而遭拒絕，亦即上訴人並未盡其
  一己之協力。則揆諸上開說明，兩造性生活次數過少，迄今不
  能改善，乃可歸因上訴人對夫妻婚姻關係已無互愛並誠摯相待
  之意願，在客觀上顯未達精神上有不可忍受之痛苦，致不堪繼
  續同居之程度。是以，自不容上訴人以主觀之見解，任意請求
  與他方離婚。
六被上訴人是否未分擔家事及照顧未成年子女？如是，是否已達
  不堪同居之虐待？
(一)按夫妻之一方受他方不堪同居之虐待者，他方得向法院請求離
  婚，為民法第1052條第1 項第3 款所明定。所謂不堪同居之虐
  待，係指斟酌當事人之地位、教育程度或其他情事，認為夫妻
  之一方身體或精神有客觀上不能忍受之痛苦，致不堪繼續同居
  者而言。究竟有無此種虐待，須從夫妻之一方對待他方，是否
  處於誠摯基礎而為觀察。故一方主張受有他方不堪同居之虐待
  時，必須就雙方共同生活的全盤情況為觀察，以斷定其有無，
  最高法院83年度台上字第1778號、87年度台上字第2137號裁判
  要旨，可資參佐。
(二)經查：於94年上訴人外遇前，被上訴人為家庭主婦，負責照顧
  子女，而95年以後被上訴人外出工作，接送子女由上訴人負責
  ，如上訴人出國，則仍由被上訴人處理一節，為上訴人所不爭
  執（見本院卷第55頁），且與兩造於鑑定時所述相符，亦有高
  雄長庚紀念醫院99年2 月22日（99）長庚院高字第890751號鑑
  定報告書在卷可憑（見本院卷第43頁至第44頁），足認於上訴
  人外遇前及出國時，主要家事及子女之照顧者為被上訴人，被
  上訴人顯非未分擔家事及照顧未成年子女。
(三)次查：兩造經高雄長庚紀念醫院檢查個人生活史、家族與婚姻
  史顯示，於兩造均有工作後，兩造均會參與家務，除修理與處
  理重物主要由上訴人負責外，沒有特殊分工模式。惟上訴人因
  工作性質，造成其在家庭中之角色以經濟功能為主，而無法進
  入被上訴人與子女長期生活系統中，致上訴人有被排拒在外之
  感受一節，乃有高雄長庚紀念醫院99年2 月22日（99）長庚院
  高字第890751號鑑定報告書在卷可憑（見本院卷第43頁至第44
  頁），足認被上訴人與子女間之關係較諸上訴人與子女更為緊
  密，且在生活中被上訴人對子女之需求較能適時提供。據此，
  被上訴人實非未分擔家事及照顧未成年子女，應是被上訴人於
  發現上訴人外遇後，轉變原來家庭主婦之生活方式，外出工作
  ，致上訴人亦需改變原來無庸付出較多時間精力從事家務勞動
  長達10多年之生活方式，而有無法適應之感。惟就兩造上開共
  同生活之全盤情況為觀察，因兩造均有工作，致雙方均需參與
  家務分工，在客觀上乃屬現行社會中家庭之正常生活方式，且
  斟酌兩造之地位、教育程度等相關情事，上訴人分擔家務情形
  ，尚無達客觀上不能忍受之痛苦，致不堪繼續同居。是以揆諸
  上開說明，上訴人主張受被上訴人不堪同居之虐待等語，並不
  足採。
七綜上所述，上訴人主張依民法第1052條第1項第3款規定，請求
  准與被上訴人離婚，為無理由，不應准許。原審為上訴人敗訴
  之判決，並無不合。上訴意旨指摘原判決不當，求予廢棄改判
  ，為無理由，應予駁回。
八據上論結，本件上訴為無理由，依民事訴訟法第449 條第1 項
  、第78條，判決如主文。
中    華    民    國    99    年    3     月    17    日
                            民事第四庭
                                審判長法官  蔡文貴
                                法      官  黃科瑜
                                法      官  謝靜雯
以上正本證明與原本無異。
如對本判決上訴，須於判決送達後20日內向本院提出上訴狀，其
未表明上訴理由者，應於上訴後20日內向本院提出上訴理由書（
均須按他造當事人之人數附繕本）。上訴時應提出委任律師或具
有律師資格之人之委任狀，並依附註條文規定辦理。
中    華    民    國    99    年    3     月    17    日
                                書  記  官  楊茱宜
附註：
民事訴訟法第466 條之1 ：
對於第二審判決上訴，上訴人應委任律師為訴訟代理人，但上訴
人或其法定代理人具有律師資格者，不在此限。
上訴人之配偶、三親等內之血親、二親等內之姻親，或上訴人為
法人、中央或地方機關時，其所屬專任人員具有律師資格並經法
院認適當者，亦得為第三審訴訟代理人。
第1 項但書及第2 項情形，應於提起上訴或委任時釋明之。
??

??

??

??




4




司法院資訊處製作；財團法人民間司法改革基金會備份。
